【裁判字號】    99,易,755
【裁判日期】    990621
【裁判案由】    詐欺
【裁判全文】
臺灣高雄地方法院刑事判決               99年度易字第755號
公  訴  人  臺灣高雄地方法院檢察署檢察官
被      告  甲○○
上列被告因詐欺案件，經檢察官提起公訴（99年度偵字第1195號
），本院判決如下：
    主  文
甲○○幫助犯詐欺取財罪，處拘役伍拾伍日，如易科罰金，以新
臺幣壹仟元折算壹日。
    事  實
一、甲○○雖可預見提供自己所有之金融機構帳戶提款卡、密碼
    等物予陌生人使用，有可能為詐騙集團所用，以遂行詐騙社
    會大眾及隱匿掩飾詐騙所得財物，仍基於幫助詐欺之不確定
    故意，於民國98年10月23日前之某日，在不詳地點，將其所
    申設之中國信託商業銀行（下稱中國信託銀行）文心分行
    000000000000號帳戶之提款卡及密碼提供姓名年籍不詳之成
    年人，供其所屬之詐騙集團使用。該詐騙集團於取得上開帳
    戶之提款卡及密碼後，共同意圖為自己不法之所有，基於詐
    欺之犯意聯絡，由該詐騙集團中之成員於98年10月23日19時
    40分許，撥打電話予乙○○，自稱係PCHOME網站客服人員，
    並佯稱其購物分期付款設定錯誤，需重新設定云云，致乙○
    ○陷於錯誤，遂於同日21時46分依指示匯款新臺幣（下同）
    3 萬元至甲○○上開帳戶內。嗣經乙○○察覺有異，始報警
    循線查悉上情。
二、案經新竹市警察局第一分局報告臺灣高雄地方法院檢察署檢
    察官偵查起訴。
    理  由
壹、證據能力部分：
    按被告以外之人於審判外之陳述雖不符刑事訴訟法第159 條
    之1 至之4 等4 條之規定，而經當事人於審判程序同意作為
    證據，法院審酌該言詞陳述或書面陳述作成時之情況，認為
    適當者，亦得為證據；當事人、代理人或辯護人於法院調查
    證據時，知有刑事訴訟法第159 條第1 項不得為證據之情形
    ，而未於言詞辯論終結前聲明異議者，視為有前項之同意，
    同法第159 條之5 定有明文。本判決所引用之證據資料（詳
    後引之證據），其中傳聞證據部分，縱無刑事訴訟法第159
    條之1 至第159 條之4 或其他規定之傳聞證據例外情形，亦
    因被告甲○○及檢察官於本院審理程序時均未加爭執，且本
    院審酌證據作成之形式，均無瑕疵、與待證事實具有關聯性
    等情況，認為適當，且無不法取得之情形，應認得為證據，
    揆諸前開說明，具有證據能力。
貳、實體部分：
一、訊據被告甲○○固坦承上開中國信託銀行文心分行帳戶為其
    所申設，惟矢口否認有何提供上開帳戶幫助詐欺取財之犯行
    ，辯稱：伊於98年10月22日在臺中市○○路與中華路的7-11
    超商領1 萬元，要跟朋友打牌，領完後伊將提款卡連同護套
    放在所穿的短褲口袋，1 萬元放在另一邊的口袋，可能是那
    時遺失；因為伊裝提款卡的護套內有寫密碼；領完錢伊回家
    換長褲就出去，並有帶1 萬元出去；伊是在98年10月26日要
    存款做租金轉帳時發現提款卡不見的等語（見本院審易卷第
    18頁、易字卷第89頁）。經查：
（一）中國信託銀行文心分行帳號000000000000號帳戶為被告所
      申設，被告並於98年10月22日以以提款卡提領現金1 萬元
      等情，為被告所是認，並有中國信託商業銀行股份有限公
      司98年11月12日函暨檢附之000000000000號帳戶歷史交易
      查詢清單、99年3 月22日函暨檢附之客戶開戶申請資料在
      卷可稽（見警卷第8 ～13頁、本院審易卷第13～15頁），
      此部分事實應堪認定。
（二）被害人乙○○因遭詐騙，而於上揭之時、地匯入3 萬元至
      被告上開中國信託銀行文心分行帳戶等情，業據證人乙○
      ○證述綦詳（見警卷第5 ～6 頁），並有乙○○提出之中
      國信託自動櫃員機交易明細表附卷足憑（見警卷第7 頁）
      ，足認被告上開中國信託銀行文心分行帳戶確實供詐騙集
      團成員向乙○○訛詐財物之用甚明。
（三）被告雖辯稱上開帳戶之提款卡係遺失，其雖有卡債，但都
      很努力維持其繳款信用云云，然查被告其他金融機構帳戶
      所剩餘額甚少，其所申辦之各家金融機構信用卡，每月雖
      均有按期繳款，但所繳納者皆為每期最低應繳金額，故因
      未全部繳款而有循環利息逐期累積，此有中國信託商業銀
      行股份有限公司99年1 月20日陳報狀暨客戶消費明細表、
      渣打國際商業銀行股份有限公司99年5 月6 日函暨交易明
      細表、萬泰商業銀行股份有限公司99年5 月10日函暨信用
      卡申請書、交易明細、台北富邦商業銀行股份有限公司營
      運作業部99年5 月10日函暨開戶申請人帳戶資料表、各類
      存款歷史對帳單、信用卡申請書、信用卡消費明細及帳單
      、渣打國際商業銀行股份有限公司99年5 月12日函暨交易
      明細資料等存卷可考（見偵卷第10～23頁，本院易字卷第
      7 ～10、15～64、66～81頁），堪認被告本身之經濟狀況
      非佳，卡債對其所造成之負擔甚大；再者，被告供稱每月
      薪資扣除應繳納之卡債、房租、水電及手機等費用後，僅
      剩4 、5000元可用，如此卻於98年10月22日領取1 萬元與
      朋友打牌，而未以此金額償還債務或供為生活所需，所為
      顯不合常情，是否真實即屬有疑。又衡諸金融帳戶提款卡
      、密碼為個人理財之重要工具，被告為受過基本國民教育
      之人，並有一定社會工作經驗，且知將其他金融機構帳戶
      資料妥善置放在家中櫃子，是依其年齡及智識程度，理應
      將上開中國信託銀行文心分行帳戶之提款卡、密碼妥善保
      管，如未使用或使用完畢即應將之置於安全之地點加以保
      管，如有遺失、失竊之情事，亦應立即申報掛失；尤以時
      下相關金融帳戶遭犯罪集團利用之新聞報導層出不窮，政
      府亦不遺餘力地提醒民眾注意、警覺，苟若遺失或失竊，
      應無不加理會之可能，被告供稱上開金融帳戶開戶後其用
      以存、提款及轉帳之用，其他金融機構帳戶的資料都放在
      家中櫃子；第一銀行與永豐銀行帳戶的提款卡密碼與本案
      中國信託銀行的是一樣的等語（見本院易字卷第88頁），
      則其於98年10月22日領款完畢，即應將該提款卡置放在安
      全處所，倘若發現遺失，更應立即報警並申請掛失止付；
      另被告所有之上開中國信託銀行及第一銀行、永豐銀行此
      3 家金融機構帳戶之提款卡密碼均同，且仍記得提款卡之
      密碼（見偵卷第5 頁），是其辯稱怕忘記密碼故將密碼寫
      在提款卡護套內云云，即難採信；且倘若如被告所辯怕密
      碼忘記而將密碼寫在提款卡護套內，則其當知如此作為即
      已清楚告知該提款卡之密碼，易遭人使用，衡情更應妥善
      保管提款卡，使用完畢後即應將之收藏妥當，以防遺失而
      遭人使用，豈有領完錢而未將提款卡善加保管，並放置妥
      當。綜上，被告上開所為，實有悖於常情，而難採信。
（四）參酌基於使用他人帳戶從事財產犯罪者之立場，渠等既知
      利用他人之帳戶掩飾犯行，當亦明瞭社會上一般正常之人
      如遇帳戶存摺、提款卡遺失或失竊情事，為防止拾得或竊
      取者擅領存款或作為不法使用而徒增訟累，必於發現後立
      即向金融機構辦理掛失止付或報警處理，在此情形下，若
      猶然以各該被竊帳戶，作為指示被害人匯入款項之犯罪工
      具，則在渠等向他人詐欺取財，並誘使被害人將款項匯入
      該帳戶後，即有可能因帳戶所有人掛失止付而無法提領犯
      罪所得，致渠等大費周章從事之犯行成空。被告於98年10
      月22日20時45分24秒仍持提款卡至自動櫃員機領取1 萬元
      ，嗣於98年10月27日始以電話向中國信託銀行客服中心掛
      失提款卡等事實，有上開中國信託銀行98年11月12日函暨
      自動化交易LOG 資料、99年1 月19日函附卷為憑（見警卷
      第10頁背面，偵卷第9 頁），足徵被告上開中國信託銀行
      文心分行帳戶之提款卡尚在被告持有中，而依被告上開中
      國信託銀行文心分行帳戶之歷史交易查詢表觀之，詐騙集
      團成員隨於98年10月23日以上揭方式詐騙被害人乙○○，
      乙○○隨即於當日匯款至被告上開中國信託銀行文心分行
      帳戶。是以犯罪集團若非確定該帳戶所有人不會報警或掛
      失止付，以確定渠等能自由使用該帳戶提款、轉帳，當不
      至於以該隨時可能被凍結之帳戶從事犯罪。從而，本件被
      告應有提供上開帳戶之提款卡及密碼，進而容任犯罪集團
      使用其帳戶作為犯罪工具之事實甚明。
（五）刑法上之故意，可分為直接故意與不確定故意（間接故意
      ），所謂「不確定故意」，係指行為人對於構成犯罪之事
      實，預見其發生而其發生並不違背其本意者，刑法第13條
      第2 項定有明文。查個人之提款卡，專有性甚高，並非一
      般自由流通使用之物，縱須交他人使用，亦必基於信賴關
      係或特殊事由，自不可能隨意交予完全不相識之人任意使
      用，更況不肖之徒為掩飾不法行徑，避免執法人員之追究
      處罰，經常利用他人帳戶之提款卡及密碼轉帳或提領犯罪
      所得，藉以掩蓋犯罪行為之情形，業經新聞及電視等大眾
      傳播系統多所報導，政府亦宣導民眾注意防範。被告智識
      能力正常之成年人，而依其智識能力及社會生活經驗，對
      於將自己申設之帳戶提款卡及密碼提供予不相識之人，該
      帳戶將有可能會被利用作為實行犯罪行為之工具一事自應
      有所預見，其竟仍將所申辦之帳戶供人使用，對於他人持
      以詐欺取財犯罪之事實，自不違背其本意，已符合前開「
      不確定故意」之要件。
（六）綜上所述，被告前揭所辯，與常情有所不符，礙難採信，
      本件事證明確，被告幫助詐欺取財犯行堪以認定，應予依
      法論科。
二、按刑法上之幫助犯，係對於犯罪與正犯有共同之認識，而以
    幫助之意思，對於正犯資以助力，而未參與實施犯罪之行為
    者而言。如未參與實施犯罪構成要件之行為，且係出於幫助
    之意思提供助力，即屬幫助犯，而非共同正犯。被告將其申
    設之上開中國信託銀行文心分行帳戶提款卡及密碼，提供予
    詐騙集團使用，而使該詐騙集團內之成員得基於詐欺取財之
    犯意，詐欺被害人乙○○，致其陷於錯誤，匯款3 萬元至被
    告提供之上開中國信託銀行文心分行帳戶內，遂行詐欺取財
    之犯行，惟被告僅單純提供帳戶供人使用之行為，並不等同
    於向被害人施以詐欺行為，且亦無證據證明被告有參與本件
    詐欺取財犯行之構成要件行為，被告所為僅對於該集團遂行
    詐欺取財犯行資以助力。是核被告所為，係犯刑法第30條第
    1 項、第339 條第1 項之幫助詐欺取財罪。被告基於幫助之
    犯意而為詐欺取財構成要件以外之行為，為幫助犯，應依刑
    法第30條第2 項之規定，按正犯之刑減輕。
三、爰審酌被告任意將金融帳戶提供他人作為犯罪工具使用，紊
    亂社會正常交易秩序，並使不法之徒藉此得以輕易取得被害
    人之匯款金額，且隱匿財產犯罪所得，致檢警難以追查緝捕
    ，所為殊不足取，及就其犯罪之動機、目的，另考量被告素
    行尚佳，本件被害人遭詐騙之金額非鉅等一切情狀，量處如
    主文所示之刑，並諭知易科罰金之折算標準，以資儆懲。
據上論斷，應依刑事訴訟法第299 條第1 項前段，刑法第339 條
第1 項、第30條第1 項、第2 項、第41條第1 項前段，刑法施行
法第1 條之1 ，判決如主文。
本案經檢察官李怡增到庭執行職務。
中    華    民    國    99    年    6     月    21    日
                  刑事第十六庭  審判長法  官  曾逸誠
                                      法  官  林柏壽
                                      法  官  王靖茹
以上正本證明與原本無異。
如不服本判決應於收受送達後10日內向本院提出上訴書狀，並應
敘述具體理由；如未敘述上訴理由者，應於上訴期間屆滿後20日
內向本院補提理由書（均須按他造當事人之人數附繕本）「切勿
逕送上級法院」。
中    華    民    國    99    年    6     月    21    日
                                      書記官  陳鈺甯
附錄本案論罪科刑法條：
《中華民國刑法第339條第1項》
意圖為自己或第三人不法之所有，以詐術使人將本人或第三人之
物交付者，處5 年以下有期徒刑、拘役或科或併科1 千元以下罰
金。

司法院資訊處製作；財團法人民間司法改革基金會備份。
